【裁判字號】    98,抗,316
【裁判日期】    981116
【裁判案由】    假處分
【裁判全文】
臺灣高等法院高雄分院民事裁定           98年度抗字第316號
抗  告  人  乙○○
相  對  人  甲○○
上列抗告人因與相對人間假處分事件，對於民國98年10月20日臺
灣高雄地方法院98年度裁全字第5088號所為裁定提起抗告，本院
裁定如下：
    主  文
原裁定廢棄。
抗告人以新臺幣貳萬元為相對人供擔保後，禁止相對人對於附表
所示編號一及編號二之建物，為拆除、毀損、買賣、出租、出借
讓與及其他一切之處分行為。
聲請及抗告程序費用由相對人負擔。
    理  由
一抗告意旨略以：相對人於民國95年11月8 日以新臺幣（下同）
  1,501,000 元向原法院民事執行處拍得執行法院93年度執字第
  45256 號強制執行事件（下稱系爭執行事件）如附表所示土地
  （應有部分均為240 分之30）暨其上建物。惟原法院將坐落附
  表所示土地上，屬於抗告人及其他余氏全體宗親公同共有之未
  辦保存登記建物「公廳」，誤認屬於執行債務人所公同共有，
  且將該「公廳」屬於附表所示建物之一部分誤為拍賣。實則該
  「公廳」乃由余氏全部宗親不同房系之氏族成員繼承，維持目
  前公同共有關係，非僅執行債務人所公同共有。又該「公廳」
  之門牌號碼為60號，附表所示建物門牌號碼分別為9 號及13號
  ，顯見該「公廳」與系爭執行事件之執行標的乃屬不同建物。
  抗告人因恐相對人於點交完畢後即行拆除「公廳」，而有受難
  以回復之急迫危險，遂向原法院依民事訴訟法第538 條之規定
  聲請本件定暫時狀態假處分，請求裁定禁止相對人就附表所示
  建物為拆除、損壞、買賣、出租、出借、讓與及其他一切處分
  行為。詎原法院以債務人或第三人不得以聲請假處分之方式變
  相停止法院之強制執行為由，裁定駁回抗告人之聲請。原裁定
  誤解抗告人聲請本件定暫時狀態假處分之意旨，爰提起本件抗
  告，請求廢棄原裁定，另為適法裁定等語。
二相對人則以：抗告人主張「公廳」為公同共有物乃無所據。且
  附表所示編號2 建物業經地政機關兩度協助現場指界，確認該
  建物坐落位置無誤。詎抗告人故意將編號2 建物之門牌釘於他
  建物，指稱編號2 建物位於他處，另戶政機關至現場履勘時亦
  表示抗告人申請編號2 建物之新門牌，擅將該新門牌釘於他建
  物上。又原法院勘查現場時，抗告人亦曾向其表示編號2 建物
  坐落位置之實際門牌號碼為19號。顯見抗告人企圖混淆事實，
  拖延法院點交。本件拍賣經由原法院公開拍賣，相對人經合法
  拍賣程序取得附表所示建物之產權，卻因抗告人多次阻擾執行
  點交，致迄今已逾3 年尚未完成點交，侵害相對人權益甚鉅；
  相對人多次向抗告人表明願以低於市價之價格，讓抗告人買回
  其所拍定之共有土地，惟遭抗告人拒絕。相對人期望抗告人得
  以理性態度與其協商買回事項等語置辯。
三按民事訴訟法第538 條第1 、2 項規定，於爭執之法律關係，
  為防止發生重大之損害或避免急迫之危險或有其他相類之情形
  而有必要時，得聲請為定暫時狀態之處分。前項裁定，以其本
  案訴訟能確定該爭執之法律關係者為限。故適用上開條項准為
  定暫時狀態之處分，除審究是否為「於爭執之法律關係」外，
  並須兼顧聲請人有無釋明「為防止發生重大之損害或避免急迫
  之危險或有其他相類之情形而有必要」之假處分原因存在而予
  適用，最高法院98年度台抗字第682 號裁定可供參照。又所謂
  法律關係，無論財產上或身分上之法律關係均有定暫時狀態假
  處分之適格，財產上之法律關係，亦不以金錢請求以外之法律
  關係為限。所謂有爭執之法律關係，法無明文限於繼續性法律
  關係，凡有防止重大損害或避免急迫危險或相類情形而有必要
  者，於充足保障債務人程序權，使其有陳述意見機會後，縱即
  為一次性質之給付或滿足性質假處分者，並無不予准許之理。
  至所謂有必要，則應依利益衡量原則，就債權人因未假處分就
  本案判決勝訴確定前所生損害，與債務人因假處分所生損害衡
  量比較以為決定，最高法院98年度台抗字第611 號裁定亦可參
  考。
四經查：抗告人聲請本件定暫時狀態假處分係主張相對人於95年
  11月8 日以1,501,000 元拍定取得附表所示之土地及建物。惟
  原法院誤將抗告人及余氏宗親所公同共有之「公廳」視為附表
  所示編號2 即門牌號碼13號之未辦保存登記建物之一部分，於
  98年5 月1 日進行點交程序，且相對人於斯時亦僱工欲拆除其
  所拍定附表所示建物及「公廳」，經抗告人加以爭執，而未完
  成點交。嗣因多次協商無結果，原法院為釐清爭議，乃定期於
  98年8 月17日下午2 時40分履勘及測量現場，復定期於98年10
  月8 日上午9 時30分執行履勘。因恐相對人屆時完成點交後，
  逕行拆除附表所示建物及「公廳」，致抗告人及余氏宗親因供
  奉祖先之「公廳」被毀，而受有難以回復之急迫危險。再者，
  相對人所拍定之附表所示土地亦為抗告人所共有，依民法第82
  8 條準用第821 條規定，抗告人自得單獨以公同共有人之身分
  ，主張民法第767 條之規定，排除相對人之侵害，並得訴請確
  認本件附表所示建物之拍賣無效，以回復公同共有人全體之利
  益等情，有抗告人之民事假處分聲請狀、執行法院95年7 月6
  日95雄院隆民治93執字第45256 號公告、95年11月8 日拍賣不
  動產筆錄、相對人投標書、附表所示建物及「公廳」現場位置
  照片1 幀、「公廳」照片2 幀、原法院98年7 月27日雄院高93
  執治字第45256 號函、98年9 月17日雄院高93執治字第45256
  號執行命令、土地登記第二類謄本在卷可稽（見原法院卷第2
  頁至第17頁）。據此，足認相對人取得之附表所示建物與「公
  廳」之權利範圍為抗告人有所爭執，乃屬爭執之法律關係。復
  佐以附表所示建物因未辦保存登記，乃難以自登記資料知悉其
  所有權人，則附表所示建物是否僅為執行債務人所有，或係與
  余氏宗親所公同共有，即不無疑義。
五又查：高雄市政府地政處楠梓地政事務所（下稱楠梓地政事務
  所）雖依原法院之囑託辦理查封登記及繪製建物複丈成果圖，
  惟在此之前，楠梓地政事務所曾表示附表所示建物之實際位置
  無法確定，嗣於93年9 月24日系爭執行事件進行查封時復因無
  法確認位置而延緩執行等節，有高雄市政府地政處楠梓地政事
  務所94年3 月9 日高市地楠一字第0940002310號函暨附件、原
  法院93年9 月24日執行筆錄、高雄市政府地政處楠梓地政事務
  所93年8 月30日高市地楠二字第0930008634號函在卷可據（見
  本院卷第7 頁至第13頁、第22頁至第23頁）。益見「公廳」權
  利歸屬為何，乃為本件爭執之法律關係，且得以諸如確認所有
  權歸屬訴訟之本案訴訟加以確定本件爭執之法律關係。
六次查：相對人所取得附表編號1 所示建物（下稱編號1 建物）
  並無保存登記，原法院係依編號1 建物之納稅義務人為余金章
  ，而以該建物為余金章單獨所有予以拍賣一節，固有系爭執行
  事件拍賣公告在卷可憑（見本院卷第7 頁）。惟編號1 建物坐
  落之土地亦為系爭執行事件並予拍賣之標的物，且該土地僅拍
  賣應有部分240 分之30，亦有上開拍賣公告可佐，據此，其上
  房屋即編號1 建物亦非無係屬公同共有之可能。是以依民法第
  828 條第3 項之規定，相對人即非當然得自由處分附表所示建
  物。則揆諸前揭所述利益衡量原則，就抗告人因未能獲准本件
  假處分而於本案判決勝訴確定前所生損害，與相對人因假處分
  所生損害予以衡量比較，應認抗告人因相對人就附表所示建物
  逕為拆除、毀損及其他處分所致損害，顯遠大於相對人無法拆
  除、毀損、及其他處分附表所示建物之損失。因若相對人遽拆
  除附表所示建物，則對於抗告人及余氏宗親非無將造成難以回
  復之重大損失。是以，應認有准予本件定暫時狀態假處分之必
  要。
七末按法院定擔保金額而為准假處分之裁定者，該項擔保係備供
  債務人因假處分所受損害之賠償，民事訴訟法第533 條準用第
  526 條第2 項、第531 條定有明文，其數額應依標的物受假處
  分後，債務人不能利用或處分該標的物所受之損害額，或因供
  擔保所受之損害額定之，非以標的物之價值為准假處分依據（
  最高法院63年台抗字第142 號判例意旨參照）。此假處分規定
  ，於定暫時狀態假處分準用之，同法第538 條之4 亦有明定。
  經查：本件定暫時狀態假處分之標的物為附表所示建物，相對
  人拍定價格合計為8,000 元一節，有相對人投標書可查（見原
  法院卷第10頁）。是以相對人已取得附表所示建物之價值即為
  8,000 元。又如本院准予本件定暫時狀態假處分後，相對人雖
  受有不能利用或處分附表所示建物之損失，惟附表所示建物坐
  落之土地尚有眾多共有人，因此相對人就價值有8,000 元如附
  表所示建物之利用顯然有限，是以相對人因本院准予本件定暫
  時狀態假處分後不能處分或利用之損害即屬輕微。則揆諸上開
  說明，本院參酌相對人拍定附表所示建物之價值、相對人可利
  用之範圍有限等情，認為本件擔保金應以2 萬元為適當。
八至相對人主張「公廳」並非公同共有物；抗告人蓄意變更門牌
  混淆執行法院點交附表所示建物之正確位置；其係依合法拍賣
  程序取得附表所示建物之產權，抗告人阻止點交於法無據；相
  對人期望與抗告人理性協商買回事項等語，均為實體法律關係
  是否正當，即相對人與抗告人及余氏宗親產權爭議問題。因定
  暫時狀態假處分之裁判程序並非確定私權之程序，則相對人與
  抗告人及余氏宗親間之產權爭議，乃屬本案判決，應尋本案訴
  訟解決，尚非本件定暫時狀態假處分之裁判程序所應審認之事
  項。此外，抗告人聲請本件定暫時狀態假處分乃因附表所示建
  物是否為執行債務人所有及是否為執行標的物之範圍，均有爭
  議，為避免原法院點交相對人後，相對人逕行拆除附表所示建
  物而誤拆「公廳」，致抗告人及余氏宗親受有難以回復之急迫
  危險，遂聲請本件定暫時狀態假處分，裁定禁止相對人對附表
  所示建物為拆除、毀損、買賣、出租、出借讓與及其他一切之
  處分行為，惟以此假處分之裁定乃無阻止原法院之點交或其他
  強制執行之效力，附此指明。
九綜上所述，抗告人聲請本件定暫時狀態假處分，就請求之原因
  已有所釋明，而就聲請定暫時狀態假處分之原因，釋明有所不
  足，本院審酌抗告人陳明願供擔保以補釋明不足，認應准予本
  件定暫時狀態假處分。原裁定以債務人或第三人不得以聲請假
  處分之方式變相停止法院之強制執行為由，駁回抗告人之聲請
  ，實乃誤解抗告人聲請本件定暫時狀態假處分之目的，有所違
  誤。是以抗告意旨指摘原裁定不當，求為廢棄，為有理由，爰
  由本院將原裁定廢棄，改判如主文第二項所示。
十據上論結，本件抗告為有理由，依民事訴訟法第492 條、第95
  條、第78條，裁定如主文。
中    華    民    國    98    年    11    月    16    日
                            民事第四庭
                                審判長法官  蔡文貴
                                法      官  黃科瑜
                                法      官  謝靜雯
以上正本證明與原本無異。
本件不得抗告。
中    華    民    國    98    年    11    月    16    日
                                書  記  官  唐奇燕
附表：
┌─┬────────┬─────┬───────┬────┐
│編│   基地坐落     │建築式樣主│樓層面積合計（│權利範圍│
│號│  ----------    │要建築材料│平方公尺）    │        │
│  │   門牌號碼     │及房屋層數│              │        │
├─┼────────┼─────┼───────┼────┤
│1 │高雄市左營區左營│加強磚造一│地面積：44.80 │全部    │
│  │南段326 地號    │層平房    │合  計：44.80 │        │
│  │----------------│          │              │        │
│  │高雄市左營區左營│          │              │        │
│  │下路151 巷9 號（│          │              │        │
│  │未辦保存登記建物│          │              │        │
│  │）              │          │              │        │
├─┼────────┼─────┼───────┼────┤
│2 │高雄市左營區左營│加強磚造一│地面積：82.32 │全部    │
│  │南段326 地號    │層平房    │合  計：82.32 │        │
│  │----------------│          │              │        │
│  │高雄市左營區左營│          │              │        │
│  │下路151 巷13號（│          │              │        │
│  │未辦保存登記建物│          │              │        │
│  │）              │          │              │        │
└─┴────────┴─────┴───────┴────┘

司法院資訊處製作；財團法人民間司法改革基金會備份。
